【裁判字號】    97,訴,1578
【裁判日期】    980519
【裁判案由】    請求撤銷所有權移轉登記
【裁判全文】
臺灣臺南地方法院民事判決              97年度訴字第1578號
原      告  美商花旗銀行股份有限公司
法定代理人  甲○○
訴訟代理人  乙○○
            丁○○
被      告  丙○○
            戊○○
上列當事人間請求撤銷所有權移轉登記等事件，經本院於民國98
年5月5日言詞辯論終結，判決如下：
    主  文
被告丙○○、戊○○間就坐落臺南縣安定鄉○○段一七四二地號
土地，於民國八十九年十月三十日所為贈與之債權行為，及於民
國八十九年十一月二十九日所為所有權移轉之物權行為，均應予
撤銷。
被告戊○○應將前項所示土地於民國八十九年十一月二十九日以
夫妻贈與為原因所為之所有權移轉登記，予以塗銷。
訴訟費用新臺幣伍仟陸佰貳拾元由被告負擔。
    事實及理由
一、本件被告丙○○、戊○○均經合法通知，未於言詞辯論期日
    到場，核無民事訴訟法第386條所列各款情形，爰依原告之
    聲請，由其一造辯論而為判決。又原告於起訴時訴之聲明原
    為：「1.被告丙○○與戊○○間於民國89年11月29日就坐落
    臺南縣安定鄉○○段1742地號土地，以贈與為原因所為之債
    權及物權行為，應予撤銷。2.被告丙○○與戊○○間於89年
    11月29日就前開標的，以贈與為原因，申請臺南縣新化地政
    事務所所為之所有權移轉登記，應予塗銷。」，嗣於本院98
    年4月1日言詞辯論期日，將訴之聲明修正為：「1.被告丙○
    ○、戊○○間就坐落臺南縣安定鄉○○段1742地號土地，於
    89年10月30日所為贈與之債權行為，及於89年11月29日所為
    所有權移轉之物權行為，均應予撤銷。2.被告戊○○應將前
    項所示土地於89年11月29日以夫妻贈與為原因所為之所有權
    移轉登記，予以塗銷。」，於法並無不合，應予准許。
二、原告起訴主張：
  (一)訴外人徐閣良於86年7月邀同被告丙○○為連帶保證人，向
    原告申請房屋貸款新臺幣（下同）2,500,000元，借款期間
    20年，惟徐閣良屆期未依約還款，原告遂於89年向鈞院聲請
    拍賣擔保物（所有權人為被告丙○○），並於90年6月收受
    鈞院分配表，至今原告尚有如分配表所示之本金511,578元
    及自90年5月19日起按年息百分之9.4計算之利息仍未受償。
    被告丙○○為連帶保證人，自應與徐閣良負連帶清償之責，
    惟其卻於89年10月30日將其名下坐落臺南縣安定鄉○○段17
    42地號土地（下稱系爭土地）贈與其配偶即被告戊○○，並
    於同年11月29日辦畢所有權移轉登記，斯時，被告丙○○名
    下已無其他財產足資清償對原告之債務，則渠2人間之無償
    贈與行為，顯已侵害原告之債權至明。
  (二)按債務人所為之無償行為，有害及債權者，債權人得聲請法
    院撤銷之，債權人依第1項之規定聲請法院撤銷時，得並聲
    請命受益人或轉得人回復原狀，為民法第244條第1項、第4
    項所明文規定。又借貸契約一經成立，債務人所有之財產即
    為債權人之總擔保，如所為處分財產之行為，致積極財產顯
    形減少，而害及債權無法獲償者，即屬詐害行為，債權人自
    可聲請法院撤銷之，以保全債務人之責任財產。查被告丙○
    ○對原告尚負有511,578元及自90年5月19日起按年息百分之
    9.4計算之利息之保證債務，系爭土地為被告丙○○之責任
    財產，惟其竟以贈與為原因，辦理所有權移轉登記予其配偶
    即被告戊○○，導致被告丙○○之積極財產顯形減少，是原
    告依民法第244第1項、第4項之規定提起本訴，自有理由。
  (三)並聲明：
    1.被告丙○○、戊○○間就坐落臺南縣安定鄉○○段1742地
      號土地，於89年10月30日所為贈與之債權行為，及於89年
      11月29日所為所有權移轉之物權行為，均應予撤銷。
    2.被告戊○○應將前項所示土地於89年11月29日以夫妻贈與
      為原因所為之所有權移轉登記，予以塗銷。
三、被告丙○○、戊○○均未於言詞辯論期日到場，亦未提出書
    狀作何聲明或陳述。
四、得心證之理由：
  (一)按債務人所為之無償行為，有害及債權者，債權人得聲請法
    院撤銷之，並得於聲請法院撤銷時，聲請命受益人或轉得人
    回復原狀，民法第244條第1項、第4項前段分別定有明文。
    次按民法第244條之撤銷權，其客體乃包括債務人所為之債
    權行為及物權行為，債權人行使此項撤銷權，可同時訴請撤
    銷債務人所為之債權行為及物權行為。又所謂連帶保證債務
    ，係指保證人與主債務人負同一債務，對於債權人各負全部
    給付之責任而言，連帶保證人與主債務人負同一清償責任，
    原告自得擇一請求，此觀民法第273條規定自明。再按債權
    人之債權，因債務人之行為，致有履行不能或困難之情形者
    ，即應認有損害於債權人之權利，故在特定債權，倘債務人
    所為之無償行為，有害及債權者，債權人即得行使民法第24
    4條第1項之撤銷權，以保全其債權（最高法院69年度臺上字
    第1302號判決參照)。是謂債務人所有之財產，除對於特定
    債權人設有擔保物權外，應為一切債務之總擔保，倘債務人
    財產已不足清償一切債務，而竟將財產贈與他人，對於普通
    債權人，即難謂無詐害行為，至於債務人是否明知該無償行
    為有害及債權則不論，其意甚明。
  (二)經查，原告主張之上開事實，業據其提出貸款申請書、消費
    性房屋抵押借款暨擔保透支約定書、本院民事執行處89年度
    執字第23554號強制執行金額計算書分配表、土地登記謄本
    、異動索引、戶籍謄本（以上均影本）各1份為證，核與原
    告上揭所述相符，並經本院依職權調取本院89年度執字第23
    554號給付票款強制執行事件卷宗核閱屬實，而被告丙○○
    、戊○○均經合法通知，並未到庭爭執，亦未提出書狀為有
    利於己之答辯或陳述以供本院審酌，本院綜合上開證據調查
    結果，自堪信原告之主張為真實。又被告丙○○名下除系爭
    土地（已移轉予被告戊○○）外，並無其他財產，有本院稅
    務電子閘門財產所得調件明細表在卷可參，堪認被告丙○○
    並無任何財產可供清償其所積欠原告之上開連帶保證債務，
    則被告丙○○將系爭土地無償贈與其配偶即被告戊○○，原
    告即無從對被告丙○○僅有之財產（即系爭土地）求償，將
    導致原告之債權不能受償，或增加行使之困難，顯屬有害於
    原告之債權。揆諸前揭說明，原告自得依民法第244條第1項
    之規定，訴請撤銷被告丙○○、戊○○就系爭土地所為贈與
    之債權行為及所有權移轉之物權行為，並基於同條第4項前
    段之規定，請求受益人即被告戊○○將以夫妻贈與為原因所
    為之所有權移轉登記予以塗銷，以回復原狀。
五、綜上所述，原告依民法第244條第1項、第4項前段之規定，
    請求撤銷被告丙○○、戊○○間就系爭土地於89年10月30日
    所為贈與之債權行為，及於89年11月29日所為所有權移轉之
    物權行為，並請求被告戊○○應將系爭土地於89年11月29日
    以夫妻贈與為原因所為之所有權移轉登記予以塗銷，為有理
    由，應予准許。
六、末按法院為終局判決時，應依職權為訴訟費用之裁判，民事
    訴訟法第87條第1項定有明文，參酌同法第91條第1項規定法
    院未於訴訟費用之裁判確定其費用額者，例外第一審受訴法
    院於該裁判有執行力後，始依聲請以裁定確定之立法意旨，
    本院應於本件判決時，一併確定兩造應負擔之訴訟費用額。
    。查本件訴訟費用即裁判費為5,620元，爰依職權確定前開
    訴訟費用額，並命由敗訴之被告負擔。
七、據上論結，本件原告之訴為有理由，依民事訴訟法第385條
    第1項前段、第87條第1項、第78條、第85條第1項前段，判
    決如主文。
中    華    民    國    98    年    5    月     19    日
                        民事第一庭  法  官  張婷妮
以上正本係照原本作成。
如對本判決上訴，須於判決送達後20日內向本院提出上訴狀（應
附繕本）。
中    華    民    國    98    年    5     月    19    日
                                    書記官  楊建新


司法院資訊處製作；財團法人民間司法改革基金會備份。
